臺灣嘉義地方法院民事判決
111年度嘉簡字第181號
原      告  吳雅雯  
訴訟代理人  呂仲祐律師(法律扶助律師)
被      告  林俊瑋  
兼
訴訟代理人  馮晨洧  
被      告  林慧靜  
            郭家琮  
上  一  人
訴訟代理人  林奕翔律師
            曾獻賜律師
上列當事人間請求返還不當得利事件，本院於民國111年11月4日
言詞辯論終結，判決如下：
    主    文
原告之訴及假執行之聲請均駁回。
訴訟費用由原告負擔。
　  事實及理由
一、原告主張：
(一)被告戊○○、乙○○、丙○○均可預見將個人金融機構申辦之存款
    帳戶交予他人使用，可能遭詐欺集團成員用作詐取被害人款
    項之帳戶，且可預見該帳戶可能作為收受及提領特定犯罪所
    得使用，他人提領贓款後即產生遮斷資金流動軌跡以逃避國
    家追訴、處罰之效果，竟分別基於幫助他人詐欺取財、幫助
    洗錢之不確定故意，於民國109年7月8日前某時許，在不詳
    地點，將各自申辦之中國信託商業銀行股份有限公司（下稱
    中國信託銀行）帳號000-000000000000號（下稱戊○○帳戶）
    、帳號000-000000000000號（下稱乙○○帳戶）、中華郵政股
    份有限公司帳號000-00000000000000號（下稱丙○○帳戶）之
    帳戶資料提供予某真實姓名年籍不詳之成年詐欺集團成員（
    無證據證明為未滿18歲之人）作為向他人詐欺取財、洗錢之
    工具。嗣該詐欺集團成員即意圖為自己不法之所有，於109
    年7月初某日，自稱「陳然」、住在上海，並使用通訊軟體L
    INE、微信向原告謊稱已贏取博弈型線上遊戲獎金，須繳交
    保證金、各類稅金云云，致原告陷於錯誤而依指示於附表1
    所示之時間、地點，將附表1所示金額之款項共計新臺幣（
    下同）33萬7,038元，臨櫃匯款至被告丁○○申辦之中國信託
    銀行帳號000-000000000000號帳戶（下稱丁○○帳戶），被告
    丁○○再於附表2所示之時間，將附表2所示金額之款項共計35
    萬4,737元轉帳至被告戊○○帳戶，復由被告戊○○於附表3所示
    之時間，將附表3所示金額之款項共計31萬元，分別轉帳至
    被告乙○○帳戶（30萬元）、被告丙○○帳戶（1萬元）。
(二)被告丁○○收受原告如附表1之匯款後，隨即於附表2所示時間
    ，將附表2所示款項共計354,737元轉帳至被告戊○○帳戶，戊○○再匯入乙○○及丙○○帳戶內，時間及金額總數均相差無幾，
    即被告等詐騙集團為免被害人即原告察覺有異，而急於提領
    款項，合理懷疑丁○○為詐欺集團之幫助犯或共犯。而依民法
    第184條第1項及第185條共同侵權行為之規定請求被告等人
    連帶給付原告337,038元。並為先位聲明為：被告丁○○、戊○○、乙○○、丙○○應連帶給付原告337,038元，及自起訴狀送達
    翌日起至清償日止，按週年利率百分之五計算之利息。願供
    擔保，請准宣告假執行。
(三)又詐騙集團成員「陳然」指示原告匯款至被告丁○○之帳戶致
    丁○○取得該等款項所有權，丁○○再匯入戊○○帳戶，戊○○再匯
    入乙○○及丙○○帳戶，依「權益侵害型不當得利」因果關係之
    說明，則被告四人無端獲得贓款，顯然侵害原應歸屬原告之
    財產利益，此時原告之受損害與被告之受利益，即可認具有
    因果關係，爰依民法第179條規定為備位聲明，並聲明：被
    告丁○○應給付原告337,038元，及自起訴狀送達翌日起至清
    償日止，按週年利率百分之五計算之利息。被告戊○○應給付
    原告337,038元，及自起訴狀送達翌日起至清償日止，按週
    年利率百分之五計算之利息。被告乙○○應給付原告337,038
    元，及自起訴狀送達翌日起至清償日止，按週年利率百分之
    五計算之利息。被告丙○○應給付原告337,038元，及自起訴
    狀送達翌日起至清償日止，按週年利率百分之五計算之利息
    。上開四項聲明，如有其中一人已為給付，另一人於該給付
    範圍內同免其責任。願告擔保，請宣告假執行。　　　　
二、被告戊○○及乙○○則以：本件刑事部分都已經不起訴處分。並
    聲明：原告之訴駁回。
三、被告丙○○則以：事情過很久，我又不認識原告。
四、被告丁○○則以：被告丁○○長年於廈門經商，是偶然情況下於
    廈門之台商聚會上認識梁志敏(即不起訴處分書上所示之人)
    ，熟識後梁志敏對丁○○稱在做貿易，最近台灣生意大，需要
    借用帳號轉帳，只需要一兩個月即可，丁○○遂不疑有他，遂
    提供其個人所有用於轉帳生活費之帳戶暫借梁志敏使用，直
    至遭台南地檢署傳喚後，才知道梁志敏可能用其帳戶詐騙，
    丁○○為被害者，也無分得任何金錢，並非詐欺集團的幫助犯
    及共犯，且已獲不起處分，且民法第184條第1項前段所保護
    限於權利，不及於一般財產上利益(純粹財產上損害、純粹
    經濟上損失)，一般財產上利益僅能依民法第184條第1項後
    段規定或第2項受到保護，本件原告之損失屬純粹經濟上損
    失，需要被告之行為為故意背於善良風俗或違反保護他人法
    律之情形，始為構成。被告丁○○既未具有幫助詐欺之犯意，
    亦無任何違反保護他人法律規定，並不符合民法第184條、
    第185條之共同侵權行為。另被告丁○○僅單純出借帳戶與梁
    志敏並無分得任何利益，則原告以民法第179條不當得利之
    規定請求亦無理由。並聲明：原告之訴駁回。
五、本院之判斷：
(一)原告主張自稱「陳然」、住在上海，並使用通訊軟體LINE、
    微信向甲○○謊稱已贏取博弈型線上遊戲獎金，須繳交保證金
    、各類稅金云云，致原告陷於錯誤而依指示於附表1所示之
    時間、地點，將附表1所示金額之款項共計33萬7,038元，臨
    櫃匯款至丁○○帳戶，丁○○帳戶再於附表2所示之時間，附表2
    所示金額之款項共計35萬4,737元轉帳至被告戊○○帳戶，復
    由被告戊○○於附表3所示之時間，將附表3所示金額之款項共
    計31萬元，分別轉帳至被告乙○○帳戶（30萬元）、丙○○帳戶
    （1萬元）等情，業據原告提出臺灣嘉義地方檢察署檢察官1
    10年度偵續字第58號不起訴處分書為證（見本院卷第13至20
    頁），被告四人對此不爭執，自堪信原告上開之主張為真實
    。被告戊○○、乙○○及丙○○因提供系爭帳戶涉犯詐欺取財罪嫌
    ，經臺灣嘉義地方檢察署檢察官偵查後認被告主觀上並無幫
    助詐欺、幫助洗錢之犯意而予以不起訴處分，再經臺灣高等
    檢察署臺南檢察分署駁回再議確定，此有臺灣嘉義地方檢察
    署110年度偵續字第58號不起訴處分書及臺灣高等檢察署臺
    南檢察分署110年度上聲議字第1804號處分書在卷可稽（見
    本院卷第13頁至第19頁、刑事資料卷二第71頁至74頁）及被
    告丁○○提供系爭帳戶涉犯詐欺取財罪嫌，經臺灣台南地方檢
    察署檢察官偵查後認被告主觀上並無幫助詐欺、幫助洗錢之
    犯意而予以不起訴處分，此有臺灣臺南地方檢察署111年度
    偵緝字第184號不起訴處分書在卷可憑(見本院卷第73頁至第
    84頁)此部分事實，亦堪認定。
(二)按因故意或過失，不法侵害他人之權利者，負損害賠償責任
    。數人共同不法侵害他人之權利者，連帶負損害賠償責任。
    不能知其中孰為加害人者亦同。造意人及幫助人，視為共同
    行為人。民法184 條第1 項、第185 條定有明文。民法第18
    4 條第1 項前項規定侵權行為以故意或過失不法侵害他人之
    權利為成立要件，故主張對造應負侵權行為責任者，應就對
    造之有故意或過失負舉證責任；又依民法第184條第1 項前
    段規定，侵權行為之成立，須行為人因故意過失不法侵害他
    人權利，亦即行為人須具備歸責性、違法性，並不法行為與
    損害間有因果關係，始能成立，且主張侵權行為損害賠償請
    求權之人，對於侵權行為之成立要件應負舉證責任。就歸責
    事由而言，無論行為人因作為或不作為而生之侵權責任，均
    以行為人負有注意義務為前提，在當事人間無一定之特殊關
    係（如當事人間為不相識之陌生人）之情形下，行為人對於
    他人並不負一般防範損害之注意義務（最高法院58年台上字
    第1421號民事判例、最高法院100年度台上字第328號民事判
    決意旨參照）。據此，原告自應就被告有何可歸責之故意或
    過失之侵權行為之事實，負舉證責任。
 1、被告丁○○部分，自其上開臺灣臺南地方檢察署111年度偵緝
    字第184號不起訴處分書觀之，已述及被告丁○○之友人巫亮
    震於109年7月間，曾因梁志敏以帳戶餘額已滿，有意借用帳
    戶，致巫亮震出借其個人帳戶給梁志敏使用後，訴外人林怡
    青受騙匯款至巫震亮帳戶內而涉嫌詐欺案件，經臺灣高雄地
    方檢察署檢察官以109年度偵字第23732號為不起訴處分等情
    ，是被告丁○○於偵查中所辯：我於3年前即前往大陸地區工
    作，在廈門臺商聚會時，認識一位綽號「梁兄」、「梁吉米
    」的梁志敏，梁志敏表示從事網路買賣業，因額度已滿，要
    我提供帳戶給他使用，我考量該人是要做生意使用，才會提
    供上開中國信託帳戶給梁志敏使用等語尚非無據，而為不起
    訴處分。本院審酌上情，訴外人梁志敏確實曾以相同手法及
    話術向訴外人巫震亮借用帳戶，此有臺灣高雄地方檢察署檢
    察官109年度偵字第23732號不起訴處分書在卷可憑(見刑事
    資料卷二第67頁至第70頁)，是被告丁○○因誤信梁志敏而出
    借帳戶，尚難謂其主觀上有夥同詐騙集團共同或幫助詐騙原
    告之故意，又原告並未提出其他佐證足以認定被告對於原告
    有故意或幫助詐欺之侵權行為，自難認被告應負故意之侵權
    行為責任。
 2、被告戊○○、乙○○及丙○○部分，業據被告戊○○於警偵中陳稱：
    匯款來的帳戶應該是梁志敏在使用，附表2匯入我帳戶的錢
    是梁志敏跟我借貸的，梁志敏大約欠我20至30萬元，我每天
    都有在使用蝦皮拍賣，所以我不知道匯入的錢是否為原告的
    ；我跟梁志敏是朋友，他當時在大陸廈門開服飾公司，我當
    時人也在大陸就借人民幣給他，大約台幣30至40萬元，後來
    我收到匯款才問梁志敏是否是他匯的，我有向乙○○借錢近50
    萬元沒有紀錄或書面，也透過乙○○跟丙○○借款1萬元等語(見
    刑事資料卷一第3頁至第5頁、刑事資料卷二第一頁至第三頁
    )，就向被告乙○○及丙○○借貸部分，亦據被告乙○○於警偵中
    陳稱：我不知道丁○○帳戶是何人使用，也不知道原告的這些
    款項，附表3匯給我的款項是戊○○匯給我，是戊○○之前積欠
    我債務還有貨款，他有向我購買一些藝術品，他是從事網路
    拍賣，戊○○跟我借款金額約50萬元，當時我有幫戊○○向丙○○
    借款1萬元等語(見刑事資料卷一第8頁、刑事資料卷二第3頁
    至第4頁)；被告丙○○於偵查中陳稱：我不知道丁○○帳戶是誰
    使用，也不知道原告匯入的款項，從戊○○帳戶匯來的一萬元
    是我的姪子乙○○的朋友戊○○本來要跟乙○○借錢，他不方便，
    後來我就直接拿現金1萬元給乙○○等語(見刑事資料卷二第4
    頁)，就借貸之部分說法均互核相符，亦與被告丁○○上開所
    述其帳戶出借給梁志敏使用相符，可認被告戊○○、乙○○及丙○○上開所述可信，亦可證明被告丁○○出借帳戶給訴外人梁志
    敏使用可採。另被告戊○○尚提出其有正當職業及戊○○帳戶單
    日有多筆小額交易金額之證明(見刑事資料卷二第9頁至第19
    頁)、被告乙○○提出其帳戶交易明細，亦有多筆交易款項(見
    刑事資料卷二第21頁至第58頁)及被告丙○○亦提出其帳戶交
    易明細及就職證明(見刑事資料卷二第51頁至第57頁)，亦可
    證被告三人所述因借貸關係而收受款項之說詞可信。另自上
    開臺灣高等檢察署台南檢察分署110年度上聲議字第1804號
    處分書內容觀之，尚述及原告所提供之LINE聊天紀錄及網頁
    截圖，並無任何隻字片語提及戊○○帳戶、乙○○帳戶、丙○○帳
    戶。原告所匯出之款項共計33萬7,038元係全數匯入丁○○帳
    戶，並無任何款項匯入被告3人各自申辦使用之帳戶，自難
    認被告三人名義之帳戶有遭詐欺集團用於實施詐欺取財犯罪
    。觀諸被告戊○○帳戶交易明細，每日均有多筆支出、存入紀
    錄，且系爭款項轉帳至戊○○帳戶前，戊○○帳戶餘額尚有8萬3
    ,565元，核與一般提供帳戶之行為人於交付帳戶予他人之前
    ，帳戶並無頻繁支出、存入紀錄，且會先將帳戶存款提領殆
    盡之情形迥異。若被告戊○○有幫助詐欺、幫助洗錢之犯意，
    當無提供其平常使用之帳戶及不提領帳戶餘額便將戊○○帳戶
    交付他人使用，致其自身平白損失8萬3,565元之理。被告戊○○轉帳款項至乙○○帳戶、丙○○帳戶係用以清償被告戊○○積欠
    被告乙○○、丙○○之金錢借貸債務。且戊○○帳戶與乙○○帳戶間
    之交易往來非僅有系爭3筆交易紀錄，尚有其他多筆交易紀
    錄。而被告戊○○、乙○○對於上揭交易紀錄，均供稱為買賣瓷
    器、木雕之貨款，亦有經濟部商工登記公示資料查詢服務、
    元懋網路行銷有限公司帳戶之交易明細可參，被告戊○○、乙○○供稱之買賣交易，尚非無據。足見被告戊○○與被告乙○○間
    早有業務金錢往來，且被告戊○○透過被告乙○○向被告丙○○借
    款1萬元，事後由被告戊○○帳戶匯款1萬元至被告丙○○帳戶等
    情，與被告戊○○、乙○○、丙○○供述吻合。被告戊○○基於信任
    梁志敏之關係，始願出借款項予梁志敏，而被告乙○○亦係基
    於信任被告戊○○之關係，始願出借款項予被告戊○○。雙方僅
    有口頭約定，無提供擔保及書立借據為憑。且因借貸時間久
    遠、次數頻繁，縱借款金額有些許出入，均與常情無違等節
    。是本院審酌上情，本件既難認訴外人梁志敏曾向被告戊○○
    借款為虛構，而被告戊○○確與被告乙○○有買賣關係及與丙○○
    有借貸關係，既業如上述，尚難謂其主觀上有夥同詐騙集團
    共同或幫助詐騙原告之故意，又原告並未提出其他佐證足以
    認定被告戊○○、乙○○及丙○○對於原告有故意或幫助詐欺之侵
    權行為，自難認被告戊○○、乙○○及丙○○應負故意之侵權行為
    責任。
 3、另參以原告與被告四人均互不相識，被告四人對原告之財產
    並不具有防範損害之注意義務，被告丁○○因信任訴外人梁志
    敏而出借帳戶，其餘被告戊○○、乙○○及丙○○均未有出借帳戶
    之情，且所辯基於借貸之原因而收受款項尚非無據，況借貸
    還款究係由自己帳戶或為求便利由友人帳戶轉入，均所在多
    有，亦難苛責借款人尚需須具備查證之能力或查驗之義務，
    自不能以原告匯款時間與被告收受匯款時間間隔甚近，即推
    認被告四人與詐欺集團成員勾結而共同或幫助詐欺原告，原
    告上開主張自不可採。是難認被告四人具有應注意之義務而
    不注意之可歸責事由，亦與民法過失侵權行為之要件不符。
 4、從而，原告主張被告四人應依民法第184條第1項及第185條
    負共同侵權行為責任，因均無從認定被告四人對原告之金錢
    損失有故意或過失侵害原告權利之情，亦難論被告四人應負
    共同侵權行為之責。　　　　
(三)按於指示給付關係中，被指示人係為履行其與指示人間之約
    定，始向領取人（第三人）給付，被指示人對於領取人，原
    無給付之目的存在。苟被指示人與指示人間之關係不存在（
    或不成立、無效或被撤銷、解除），被指示人應僅得向指示
    人請求返還其無法律上原因所受之利益。至領取人所受之利
    益，原係本於指示人而非被指示人之給付，即被指示人與第
    三人間尚無給付關係存在，自無從成立不當得利之法律關係
    ，最高法院105 年台上字第633號民事判決參照。按依不當
    得利法則請求返還不當得利，以無法律上之原因而受利益，
    致他人受有損害為其要件，故其得請求返還之範圍，應以對
    方所受之利益為度，非以請求人所受損害若干為準。因此，
    原告自應舉證證明被告確因其給付系爭款項而受有利益，及
    受領利益之金額。
 1、被告丁○○部分：原告既稱「陳然」、住在上海，並使用通訊
    軟體LINE、微信向原告謊稱已贏取博弈型線上遊戲獎金，須
    繳交保證金、各類稅金云云，致原告陷於錯誤而依指示於附
    表1所示之時間、地點，將附表1所示金額之款項匯入丁○○帳
    戶等情，顯見原告係受詐騙集團指示而匯入款項，縱原告與
    詐騙集團間之關係不存在（或不成立、無效或被撤銷、解除
    ），因原告與被告丁○○間並無給付關係存在，自無不當得利
    之適用。另丁○○帳戶雖有原告如附表1所示款項匯入，然丁○○帳戶既出借給訴外人梁志敏，由梁志敏所持用等情，尚無
    法遽認被告有取得系爭款項而獲有何利益。況原告所匯入之
    附表1金額與同日已匯入馮晨瑋帳戶一情，有丁○○帳戶交易
    明細及戊○○帳戶交易明細在卷可憑(見刑事資料卷一第47頁
    至第60頁)，且為原告所不爭執，堪信為真。此外，原告復
    未能提出何事證以證明被告丁○○受有利益。且縱丁○○帳戶受
    領337,038元與原告受詐騙匯款具有直接關聯性，而屬不當
    得利，被告所受之利益已不存在，亦免負返還或償還價額之
    責。
 2、被告被告戊○○、乙○○及丙○○部分，上述三人受領款項均係基
    於其等間之借貸關係，業如上述，為有法律上原因受領款項
    ，自無不當得利之情。　　
 3、從而，原告主張依不當得利之法律關係，請求被告四人其中
    任一人返還337,038元，並無所據，礙難准許。
六、本件事證已臻明確，兩造其餘攻擊防禦方法及所提證據，經
    核於判決結果不生影響，爰不一一論述，併此敘明。　　
七、綜上所述，原告依民法第184條第1項及第185條侵權行為規
    定為先位聲明請求被告四人共同給付原告337,038元及依同
    法第179條不當得利為備位聲明，請求被告四人返還原告337
    ,038元，如有其中一人已為給付，另一人於該給付範圍內同
    免其責任，均無理由，應予駁回。又原告之訴既經駁回，其
    假執行之聲請，亦失所附麗，應併予駁回之。
八、訴訟費用負擔之依據：民事訴訟法第78條。（原告經本院11
    1年度嘉救字第6號裁定准予訴訟救助而暫免預納）　　
中　　華　　民　　國　　111 　年　　11　　月　　29　　日
                  臺灣嘉義地方法院嘉義簡易庭
                                  法　官　謝其達
以上正本係照原本作成。
如對本判決上訴，須於判決送達後20日內向本庭（嘉義市文化路
308之1號）提出上訴狀（均須按他造當事人之人數附繕本）。如
委任律師提起上訴者，應一併繳納上訴審裁判費。
中　　華　　民　　國　　111 　年　　11　　月　　29　　日
                                  書記官  李珈慧
附表1：
編號 時間 地點 金額 1 109年7月8日上午9時44分許 后里義里郵局 54,701元 2 109年7月9日上午11時49分許 三義郵局 142,337元 3 109年7月9日中午12時36分許 三義郵局 40,000元 4 109年7月13日中午12時29分許 銅鑼郵局 100,000元 
附表2：
編號 時間 金額 1  109年7月8日下午2時32分許 54,700元 2 109年7月9日中午12時42分許 100,000元 3 109年7月9日中午12時43分許 42,337元 4 109年7月10日上午3時14分許 100,000元 5 109年7月13日下午1時13分許 50,000元 6 109年7月13日下午1時18分許 7,700元 
附表3：
編號 時間 金額 收款帳戶 1 109年7月9日下午3時13分許 100,000元 乙○○帳戶 2 109年7月9日下午3時14分許 100,000元 乙○○帳戶 3 109年7月10日上午3時16分許 10,000元 丙○○帳戶 4 109年7月10日下午1時42分許 100,000元 乙○○帳戶